臺灣士林地方法院民事判決　　　九十九年度訴字第一二八九號
原　　　告　王金良
　　　　　　王阿屘
　　　　　　康文宗
　　　　　　林國政
　　　　　　王進財
　　　　　　王闕查某
　　　　　　王世琦
　　　　　　黃英豪
　　　　　　廖王素雲
上　一　人
訴訟代理人　廖健旭
　　　　　　李盈蓁
原　　　告　王新發
　　　　　　吳盧清玉
　　　　　　楊盧雀
　　　　　　盧秀
　　　　　　盧姿含
　　　　　　盧沂培
　　　　　　盧沂郁
　　　　　　盧錦霞
　　　　　　盧錦鸞
　　　　　　盧秀琴
　　　　　　盧建彰
　　　　　　盧建福
　　　　　　盧卓秀娥
　　　　　　盧琴鈴
　　　　　　盧伯承
　　　　　　盧淑珠
　　　　　　林徐麗娥
　　　　　　王徐胡碧
　　　　　　郭崇宏
　　　　　　王俊輝
　　　　　　王黃金
　　　　　　王明勳
　　　　　　王武雄
　　　　　　盧葉美惠
　　　　　　王麗惠
　　　　　　林國雄
　　　　　　林國治
　　　　　　林麗華
　　　　　　陳林麗美
上　一　人
訴訟代理人　陳澤洋
原　　　告　林麗香
　　　　　　王周玲霞
　　　　　　黃立嵐
共　　　同
訴訟代理人　陳國雄律師
複 代理 人　陳介輔律師
被　　　告　張慧君
　　　　　　陳金發
　　　　　　張慧豐
　　　　　　林徐美珠
　　　　　　陳江素嬌
　　　　　　胡延年
　　　　　　張振賢
　　　　　　陳錦滄
　　　　　　洪建裕
共　　　同
訴訟代理人　蔡玉琪律師
上列當事人間調整租金等事件，本院於民國一百年九月六日言詞
辯論終結，判決如下：
    主  文
被告就原告及其他共有人所有坐落臺北市○○區○○段○○段○
○○○○地號、面積三百六十九平方公尺土地之地上權年租金，
自民國九十九年九月一日起，酌定為如附表所示。
原告其餘之訴駁回。
訴訟費用由被告負擔十分之六，餘由原告負擔。
    事實及理由
壹、程序方面：
一、按訴狀送達後，原告不得將原訴變更或追加他訴，但有請求
    之基礎事實同一或擴張、減縮應受判決事項之聲明者，不在
    此限，民事訴訟法第二百五十五條第一項第二款、第三款分
    別定有明文。查本件原告起訴原聲明請求被告承租原告及其
    他共有人所有坐落臺北市○○區○○段○○段○○○○○地
    號、面積三百六十九平方公尺之土地（下稱系爭土地）之年
    租金，自起訴狀繕本送達翌日起，調整為每年新臺幣（下同
    ）一百零五萬九千七百六十八元，嗣於本院審理時追加備位
    聲明：被告就原告及其他共有人所有系爭土地上之地上權，
    自起訴狀繕本送達翌日起，酌定年租金為一百零五萬九千七
    百六十八元；繼又將先位聲明變更為：被告承租原告及其他
    共有人所有系爭土地之年租金，各按其占有之權利範圍，自
    民國九十九年九月一日起，調整為按該土地當年度申報地價
    年息百分十計算：並將備位聲明變更為：被告就原告及其他
    共有人所有系爭土地上之地上權年地租，各按其占有之權利
    範圍，自九十九年九月一日起，酌定為按該土地當年度申報
    地價年息百分十計算。核原告追加備位聲明部分與原聲明之
    基礎事實均為被告所有之建物占用系爭土地，二者社會事實
    有其共通性及關聯性，而就原請求所主張之事實及證據資料
    ，於追加之訴得加以利用，應認無害於他造當事人程序權之
    保障，並符訴訟經濟，原告之原訴及追加之訴之基礎事實自
    屬同一；又原告前揭不變更訴訟標的，僅將調整之租金或酌
    定之地租擴張或減縮部分，則與擴張或減縮應受判決事項之
    聲明之要件相符，揆諸前揭規定，均應准許。
二、按共有物之出租因屬管理行為，固應得共有人全體同意，對
    全體共有人始生效力。惟若共有人中一人或數人不同意，亦
    僅發生該出租行為對不同意之共有人不生效力而已，非謂承
    租人得據以為拒絕給付租金或調整租金之藉口。又共有之土
    地，出租之少數共有人若就共有物之租金拒不協同請求調整
    ，致影響全體共有人之權益，其他共有人既係僅就已存在之
    租賃關係依民法第四百四十二條規定請求調整租金，是否亦
    同屬共有物之管理行為而為法所不許，亦待研求（最高法院
    八十六年度臺上字第三三六號判決參照）。查系爭土地為原
    告與訴外人盧昭明（應有部分八千四百分之七）、朱盧麗雲
    （應有部分八千四百分之二）、廖盧秀玉（應有部分八千四
    百分之二）分別共有，盧昭明、朱盧麗雲就共有物之租金不
    同意協同請求調整或酌定，廖盧秀玉則於九十八年七月十日
    歿（尚未辦理繼承登記），參諸前揭最高法院判決意旨，原
    告既係先位主張就業存在之租賃關係，訴請調整租金；備位
    主張就已設定之地上權，請求酌定地租，要屬共有物之管理
    行為，是原告固未與其他共有人一同起訴，亦為法之所許。
貳、實體方面：
一、原告起訴主張：系爭土地舊地號為臺北市○○區○里○段○
    ○○段○○○地號，於四十九年八月三日由當時所有權人代
    表即訴外人王文孝、王德皇、王金章三人（下稱王文孝等人
    ），與訴外人湯覺之簽訂土地租賃契約書（下稱系爭租賃契
    約），該契約書第一條約定：「甲方（按：指王文孝等人）
    ‧‧‧願意出租與乙方（按：指湯覺之）建設房屋與道路使
    用」，因此，湯覺之乃於五十二年六月十一日就系爭土地設
    定地上權，並於系爭土地上建築門牌號碼臺北市○○區○○
    路○○○巷○弄○○○○號一至五樓共十戶建物（下稱系爭
    建物），分別出售被告，同時移轉系爭建物之所有權，並分
    按比例為系爭土地地上權之登記，系爭租賃契約既未有禁止
    轉讓系爭房屋之特約，即應推定湯覺之將系爭建物所有權移
    轉予被告時，原出租人王文孝等人已同意系爭土地租賃權得
    隨系爭建物移轉於被告，則系爭租賃契約繼續存在於原出租
    人王文孝等人及買受系爭建物之被告間。原告與其他共有人
    分因繼承、贈與及信託等原因，取得系爭建物之所有權，分
    別共有系爭土地，均應承繼前所有權人出租人地位，成為系
    爭租賃契約之當事人，被告張慧君並曾於八十年一月一日於
    中央日報代表刊登提存土地租金之公告，且按常理，一般購
    屋者就房屋所坐落之基地均會加以一併購買，對於基地所有
    權與房屋所有權不相一致之情況，當會仔細詢問，斯時湯覺
    之既要繳納地租予原告等人，之後將其所興建之系爭建物出
    賣，出讓其地上權之全部，不可能未將應繳納地租之情告知
    被告，足見被告確知繳納地租之事。又系爭土地之租金，自
    四十九年簽立系爭租賃契約後，迄今均未調整，系爭土地於
    五十三年之申報地價為每平方公尺一百九十四元，至九十九
    年一月調漲至每平方公尺二萬八千七百二十元，其間申報地
    價已然相差懸殊。況系爭土地坐落臺北市高經濟價值之地段
    ，原告為系爭土地之所有權人，每年均需繳納高額之地價稅
    ，顯見被告使用系爭土地所獲得之利益，相較於被告原給付
    原告之租金，業因系爭土地之提升而顯不相當，原告及其他
    共有人與被告間就系爭土地既有租賃關係，原告自得依民法
    第四百四十二條規定，請求調整系爭土地之租金。又被告於
    系爭土地為地上權之登記，並自承自七十四年迄今未曾繳納
    任何地租，系爭土地既係設定未定有地租之地上權，系爭土
    地之地價稅等稅務，又年年均由原告及其他共有人繳交，關
    於價值增加之幅度亦非當時所能預料，若仍容任被告無償使
    用系爭土地享有利益，就應負擔之土地稅額卻全由原告及其
    他共有人負擔，更顯失公平，原告自亦得依民法第八百三十
    五條之一第二項規定，請求酌定系爭土地之地租。為此，提
    起本件訴訟等語。並先位聲明：被告承租原告及其他共有人
    所有系爭土地之年租金，各按其占有之權利範圍，自九十九
    年九月一日起，調整為按該土地當年度申報地價年息百分十
    計算；備位聲明：被告就原告及其他共有人所有系爭土地之
    地上權之年地租，各按其占有之權利範圍，自九十九年九月
    一日起，酌定為按該土地當年度申報地價年息百分十計算。
二、被告則以：被告自七十四年起分別向湯覺之購買系爭建物及
    所坐落系爭土地之地上權，簽約購屋當時，湯覺之曾表示其
    與原告前手即王文孝等人分別為系爭建物之建商及地主，但
    因系爭土地係王文孝等人之祖產，不得出售，故改以永久無
    償地上權取代所有權出售，並出示系爭土地登記謄本，同時
    向被告保證毋須繳納任何租金，被告因信賴土地登記謄本記
    載地上權存續期間為「不定期限」、地租或利息欄空白之公
    示、公信效果，而受讓系爭土地之地上權。原告起訴卻提出
    被告從未見聞之系爭租賃契約，主張被告應繳納土地租金，
    系爭租賃契約是否確係湯覺之與王文孝等人間約定，實屬可
    疑。又被告張慧君並未代表於中央日報刊登提存土地租金之
    公告，原告僅以該登報啟事出現被告張慧君之姓名，即推論
    被告應知悉繳納租金，純屬原告單方臆測之詞。況湯覺之與
    王文孝等人若有給付地租之約定，何不明確將之約定記載於
    系爭土地登記謄本，王文孝等人又為何拒絕受領租金，致湯
    覺之需辦理提存手續？足見原告前手並無租金請求權或早已
    放棄該權利，原告承繼其前手，自亦無權向被告請求給付租
    金。又被告於本件訴訟之初即向原告表示，如原告願撤回起
    訴，則被告願負擔系爭土地之地價稅等相關稅賦，甚至以合
    理價格購買系爭土地，卻遭原告拒絕，被告皆已年屆退休之
    齡，經濟能力不佳，實無力負擔每年高額之租金，倘認被告
    仍應給付租金，亦請綜合考量被告經濟能力及系爭建物實際
    狀況，從輕酌定地租金額等語，資為抗辯。並聲明：原告之
    訴駁回。
三、兩造不爭執之事實：
    系爭土地為原告及其他共有人分別共有。系爭土地重劃前為
    臺北市○○區○里○段○○○段○○○地號，並於五十二年
    六月十一日就系爭土地全部設定地上權予湯覺之。系爭土地
    之土地登記簿記載該地上權之存續期間為不定期限，地租欄
    則係空白。系爭建物分屬被告所有（詳如附表所示），坐落
    於系爭土地上，除被告張慧君就系爭土地地上權之權利範圍
    為十分之二，餘被告各為十分之一等事實，為兩造所不爭執
    ，並有系爭土地登記謄本、土地登記簿、系爭建物登記謄本
    附卷可稽（見本院九十九年度湖調字第七十五號民事卷第二
    十頁至第三十九頁、第五十三頁至第五十八頁、第四十一頁
    至第五十二頁），自堪信為真實。
四、得心證之理由：
    原告主張原告及其他共有人之前手王文孝等人，與被告之前
    手湯覺之，於四十九年八月三日簽立系爭租賃契約，湯覺之
    乃並因此於五十二年六月十一日就系爭土地設定地上權，原
    告及其他共有人與被告各承繼其前手，成為系爭租賃契約之
    當事人。而系爭土地之租金，自四十九年簽立系爭租賃契約
    後，迄今均未調整，系爭土地於五十三年之申報地價為每平
    方公尺一百九十四元，至九十九年一月調漲至每平方公尺二
    萬八千七百二十元，地價上升，地價稅亦隨之增加，對原告
    顯失公平，原告自有依民法第四百四十二條之規定訴請調整
    租金之必要。縱系爭土地之地上權係未定有地租之地上權，
    亦因系爭土地之負擔增加，非當時所得預料，被告仍無償使
    用顯失公平，原告亦得依民法第八百三十五條之一第二項規
    定，請求酌定其地租等語，為被告所否認，並以前揭情詞置
    辯。經查：
  (一)先位之訴部分：
    1.按當事人提出之私文書，必先證其真正，始有形式之證據
      力。如以該文書內容為證明方法者，尤應提出原本，不得
      僅以繕本或影本為證（最高法院九十二年度臺上字第七四
      三號判決參照）。
    2.原告主張原告及其他共有人之前手王文孝等人與被告之前
      手湯覺之，於四十九年八月三日簽立系爭租賃契約，固據
      提出系爭租賃契約影本為證（見同上湖調卷第四十頁），
      然被告對於該私文書之真正既有爭執，自應由原告負證其
      真正之責。
    3.原告自承系爭租賃契約因年代久遠業已遺失，系爭租賃契
      約記載之出租人代表、承租人及見證人均已過世等語（見
      本院卷第十七頁、第五十一頁），已不能證明系爭租賃契
      約確係出租人代表王文孝等人、承租人湯覺之簽名及蓋章
      ，業難認該私文書為真正。
    4.原告雖主張系爭租約係湯覺之於五十二年間於系爭土地設
      定地上權時所附具之證明，然經本院依原告之聲請，向臺
      北市中山地政事務所（下稱中山地政事務所）調取系爭土
      地設定地上權所附具之申請文件，中山地政事務所於九十
      九年十一月二十三日以北市中地三字第○九九三一九四九
      ○○○號書函函覆本院以：「經查該登記案已逾檔案保存
      年限銷毀」等語（見本院卷第四十七頁）。本院再依職權
      向中山地政事務所查詢五十二年間辦理地上權設定登記應
      附文件，中山地政事務所於一百年四月十九日以北市中地
      一字第○○○○○○○○○○○號函函覆本院以：「依行
      為時土地登記規則第二十六條規定：『聲請登記，應提出
      左列文件：1.聲請書。2.證明登記原因文件。3.土地所有
      權狀或土地他項權利證明書。4.依法應提出之書據圖式。
      證明登記原因文件為確定判決書時，得不提出前項第三款
      第四款之文件。未經依本法登記所有權之土地為土地總登
      記時，如設定有他項權利，聲明人應並具土地他項權利清
      摺。聲請人如為外國人，並應附具其國籍證明文件。』及
      第八十條：『聲請為地上權設定或移轉之登記時，聲請書
      內應記明地上權設定之目的及範圍，其登記原因定有存續
      期間或地租並付租時期者，亦同。』，請參考」等語（見
      本院卷第九十五頁），均不足證明湯覺之於系爭土地設定
      地上權時，係以系爭租賃契約作為地上權設定登記之證明
      文件。況揆之系爭租賃契約（見同上湖調卷第四十頁）及
      中山地政事務所檢送之系爭土地之土地登記簿、土地共有
      人名簿（見本院卷第九十六頁至第一○三頁、第一○七頁
      至第一○八頁），系爭租賃契約之出租人代表，除王文孝
      於斯時為系爭土地之登記所有人，應有部分為一千二百分
      之二十二外，王德皇、王文章各係於六十五年六月十一日
      、六十七年六月二十三日始繼承登記為系爭土地之共有人
      ，其中王文章更係於王文孝於六十七年五月二十八日過世
      後，始繼承其應有部分登記為系爭土地之共有人，是王文
      孝等人，當時是否有權代表系爭土地共有人全體出租系爭
      土地予湯覺之，系爭租賃契約是否為真正，並非無疑。況
      細繹系爭租賃契約既明載租賃期限及租金，果若湯覺之以
      之作為系爭土地地上權設定原因之證明，豈有不依系爭租
      賃契約之記載記明存續期間及地租之理？是湯覺之是否係
      以系爭租賃契約作為系爭土地地上權設定原因之證明，亦
      非全無疑問。
    5.至原告固提出刊登於八十年一月一日中央日報第十二版之
      公告，證明被告確知繳納租金之事。然被告張慧君否認為
      其所刊登，經本院依上開公告所載之案號調閱提存卷，亦
      因已銷毀而無法調取（見本院卷第一二六頁至第一二七頁
      ）。原告又不能舉其他證據證明該公告確為被告張慧君代
      表其餘被告所刊登，又自承無法提出原告及其前手曾向被
      告及其前手收租之證明（見本院卷第十四頁），是徒憑該
      報紙公告，亦不足以證明被告知悉需繳納系爭土地之租金
      之事。
    6.綜上，原告既不能舉證證明系爭租賃契約為真正，及其內
      容真實可信，是原告主張原告及其他共有人之前手王文孝
      等人與被告之前手湯覺之，於四十九年八月三日簽立系爭
      租賃契約，原告及其他共有人與被告因各承繼其前手，成
      為系爭租賃契約之當事人，原告得依民法第四百四十二條
      之規定訴請調整租金等語，自非可採。
  (二)備位之訴部分：
    1.系爭建物係以五十二年六月十一日設定之不定期限地上權
      ，作為坐落於系爭土地之正當權源，而系爭建物分為被告
      所有，就系爭土地地上權之權利範圍，除被告張慧君為十
      分之二外，餘被告為十分之一，有系爭土地登記謄本（他
      項權利部）、系爭建物登記謄本、不動產買賣契約及認證
      書附卷足憑（見同上湖調卷第五十三頁至第五十八頁、第
      四十一頁至第四十三頁、第六十二頁至第六十八頁），並
      經本院依職權調取系爭建物之使用執照及建築執照卷核閱
      無訛，堪信屬實。
    2.按不動產登記係由國家機關作成，其真實之外觀強度極高
      ，本應確保其登記之公示性，將登記事項賦予絕對真實之
      公信力，如第三人因信賴登記而取得土地權利時，通常可
      認信賴者不知其為不實，此項善意取得即應受推定，此乃
      土地法第四十三條規定「依本法所為之登記有絕對效力」
      之所由設（最高法院九十九年度臺上字第五九二號判決參
      照）。系爭土地登記之地上權之地租欄既為空白，原告又
      不能舉證證明系爭土地地上權於設定之初，有約定地租及
      其數額，且此情為被告取得系爭地上權時所明知，應認該
      地上權係屬未定有地租之地上權。
    3.按未定有地租之地上權，如因土地之負擔增加，非當時所
      得預料，仍無償使用顯失公平者，土地所有人得請求法院
      酌定其地租，民法第八百三十五條之一第二項定有明文。
      查原告及其他共有人與被告間就系爭土地有未定期限且未
      定有地租之地上權關係存在，已如前述。而依系爭土地登
      記謄本及地價謄本所示（見本院卷第一三八頁至第一五○
      頁），系爭土地於五十七年之申報地價為每平方公尺一百
      九十四元、八十六年七月、八十九年七月、九十六年一月
      、九十九年一月之申報地價依序為每平方公尺二萬一千六
      百八十元、二萬二千四百元、二萬四千四百元、二萬八千
      七百二十元，足見系爭土地之地價確係持續上漲，且系爭
      土地之相關稅賦由原告及其他共有人所繳納，此亦為被告
      所不爭執，足認原告確因土地之負擔增加，非當時所得預
      料，被告仍無償使用系爭土地自顯失公平，是原告依前揭
      規定，請求酌定其地租，洵屬於法有據。
    4.原告得請求核定地上權之範圍、期間及租金如下：
      (1)系爭土地面積為三百六十九平方公尺，係全部於五十二
        年六月十一日設定抵押權予湯覺之，嗣後隨系爭建物所
        有權移轉，登記之地上權範圍除被告張慧君為十分之二
        外，餘被告為十分之一，可證被告就系爭土地地上權之
        應有部分即為系爭建物所坐落基地之應有部分，是原告
        得請求核定地上權之範圍自為系爭土地之全部。
      (2)原告於九十九年五月二十八日提起本件訴訟，有本院收
        文章附於民事起訴狀可稽（見同上湖調卷第五頁），則
        原告請求自兩造於同年九月一日於本院調解不成之日起
        ，酌定地租數額，亦屬有據。
      (3)按地上權之地租與租賃契約之租金，固屬不同，然就其
        因使用土地而支付金錢為對價之點言之，則二者實相類
        似（司法院院字九八六號解釋參照）。次按城市地方房
        屋之租金，以不超過土地及其建築物申報總價年息百分
        之十為限，此於租用基地建築房屋之租金準用之，土地
        法第九十七條第一項、第一百零五條定有明文。又基地
        租金之數額，除以基地申報地價為基礎外，尚須斟酌基
        地之位置，工商業繁榮之程度，承租人利用基地之經濟
        價值及所受利益等項，並與鄰地租金相比較，以為決定
        ，並非必達申報總地價年息百分之十最高額（最高法院
        六十八年度臺上字第三○七一號判例參照）。經查，系
        爭土地位於臺北市內湖區東湖路一一三巷五弄內，該巷
        弄一樓多作為商店、診所、工作室使用、附近有東湖國
        小、南湖國小、明湖國小、明湖國中、南湖高中及康寧
        技術學院等學校，步行至捷運東湖站約七分鐘，距離東
        湖交流道開車約五分鐘，附近租金行情，無電梯公寓每
        月租金約二萬二千元至二萬七千元，有電梯公寓每月租
        金約五千元，被告占有系爭土地係為系爭建物之基地，
        系爭建物係作為住宅使用，屋齡已逾二十五年，外觀上
        已屬老舊等情，有原告提出之Google地圖、房仲業租金
        行情查詢資料、被告提出之系爭建物及其周邊照片附卷
        足參（見本院卷第八十三頁至第八十六頁、第一六六頁
        至第一六八頁、第二三一之一頁至第二三七頁），堪認
        系爭土地之交通、生活機能尚可，是本院審酌上情，認
        應酌定系爭土地地上權之年租金，以系爭土地申報地價
        年息百分之六計算被告各按其地上權權利範圍使用系爭
        土地之地租標準較為適當。
五、綜上所述，原告既未能舉證證明原告及其他共有人與被告間
    就系爭土地存有系爭租賃契約，則其先位之訴請求依民法第
    四百四十二條之規定調整租金，即難認有理由。又原告及其
    他共有人與被告間就系爭土地有未定期限且未定有地租之地
    上權關係存在，而因土地之負擔增加，非當時所得預料，被
    告仍無償使用顯失公平，詳如前述，則原告備位之訴請求依
    民法第八百三十五條之一第二項之規定酌定其地租，於被告
    就系爭土地地上權之年地租，自九十九年九月一日起，分依
    被告之權利範圍，各按該土地當年度申報地價年息百分之六
    計算之範圍內，為有理由，應予准許；至逾此範圍之請求，
    則無理由，應予駁回。
六、本件事證已臻明確，兩造其餘主張、陳述暨所提之證據，經
    審酌均與本院前揭判斷不生影響，爰不一一詳予論述，附此
    敘明。
七、據上論結，本件原告先位之訴為無理由，備位之訴為有理由
    ，依民事訴訟法第七十九條、第八十五條第一項前段判決如
    主文。
中    華    民    國   100    年    9     月    30    日
                          臺灣士林地方法院民事第三庭
                              法      官  孫萍萍
以上正本證明與原本無誤。
如對本判決上訴，應於判決送達後二十日內向本院提出上訴狀；
若委任律師提起上訴者，應一併繳納上訴審裁判費，否則本院得
不命補正逕行駁回上訴。
                              書  記  官  劉晏瑄
中    華    民    國   100    年    9     月   30     日